【裁判字號】    92,裁,1488
【裁判日期】    921023
【裁判案由】    土地徵收
【裁判全文】
最  高  行  政  法  院  裁  定                  九十二年度裁字第一四八八號
    抗  告  人  丁○○
                甲○○
                壬○○○
                乙○○
                子○○
                癸○○○
                庚○○○
                戊○○
                己○○
                丙○○
                辛○○
右抗告人因與相對人苗栗縣政府間土地徵收事件，對於中華民國九十一年九月三十日
臺中高等行政法院九十一年度訴字第四六一號裁定提起抗告，本院裁定如左︰
    主  文
抗告駁回。
抗告訴訟費用由抗告人負擔。
    理  由
一、本件原裁定以：按行政訴訟法第六條第一項前段規定﹕「確認行政處分無效及確
    認公法上法律關係成立或不成立之訴訟，非抗告人有即受確認判決之法律上利益
    者，不得提起之。」所稱「行政處分無效」，係指行政處分因具有重大而明顯之
    瑕疵，而自始、當然、確定的不生效力之謂，此不僅學理之當然，亦為行政程序
    法第一百十一條所明定。關於徵收土地應補償之地價及其他補償費，未依行為時
    土地法第二百三十三條規定，於公告期滿後十五日內發給者，其徵收土地核准案
    從此失其效力，固經司法院大法官會議釋字第一一○號、五一六號解釋在案。惟
    所指「徵收土地核准案失其效力」，參酌司法院三十三年院字第二七○四號解釋
    意旨以觀，其法律效果係指「向後失效」而言。蓋徵收處分公告後，依土地法第
    二百三十條規定，需用土地人得為種種行為（如：進入徵收土地內為察勘、測量
    工作，代土地所有權人或土地他項權利人除去其土地障礙物等），為不使該行為
    之法律效果受影響，故採向後失效之見解。因此土地徵收補償費未於公告期滿後
    十五日內發給，致徵收處分「失其效力」之意義，與行政處分之「無效」，亦尚
    屬有別。次按「徵收土地為左列各款情形之一者，由省政府核准之：一、需用土
    地人為省政府各廳處縣市政府或其所屬機關及地方自治機關者。二、舉辦之事業
    屬於地方政府管轄或監督者。」為本件系爭土地徵收時土地法第二百二十三條第
    一項所明定。再者，土地徵收程序中，市縣地政機關於接到行政院或省政府令知
    核准徵收土地案時，依同法第二百二十七條第一項之規定，固應即公告，並通知
    土地所有權人及土地他項權利人。惟此項由市縣地政機關公告並通知之行為，應
    認係核准徵收後之執行程序，而以主管機關臺灣省政府為核准徵收機關，並以其
    核准徵收之行政處分為徵收處分。查本件相對人為辦理都市計畫十號停車場工程
    用地，申請徵收包括抗告人等所有坐落苗栗市○○段二八六之一一四號等共十六
    筆土地面積計○．四○七○公頃，並附帶徵收其地上物，經報請臺灣省政府七十
    八年四月十一日七八府地用字第三八八一五號函示，准予照案徵收，並經相對人
    七十八年五月十五日七八府地用字第四六○九○號公告徵收，並以七十八年六月
    二十日府地用字第六一七○四號函通知各土地所有權人於七十八年六月三十日領
    取地價及地上物等補償費，依上開說明，該土地徵收處分為臺灣省之前開核准徵
    收函，並非相對人七十八年五月十五日七八府地用字第四六○九○號公告，該公
    告屬相對人經臺灣省政府核准徵收後之執行程序，並非行政處分。抗告人對相對
    人上述徵收公告提起訴訟請求確認無效，揆諸首揭說明，於法自有未合，而予駁
    回。並敘明抗告人所為關於實體上之爭執，因其起訴不合法，無予審究必要。經
    核尚無不合。
二、抗告意旨略謂：修正前土地法第二百二十三條第一項雖明文規定：「徵收土地為
    左列各款情形之一者，由省政府核准之」而此之所謂「核准」，依學者通說及實
    務見解，概皆認為係行政官署就所屬機關呈請核示事項所為指示處理之命令，非
    屬行政處分。且國家因公用或其他公益之必要而徵收人民之財產，國家與人民間
    權利義務發生之始點，依土地法第二百二十七條以下之規定可明顯看出，應始於
    直轄市或縣市地政機關於接到中央地政機關或省政府「通知」該案經核准徵收後
    ，所為之「公告」，此公告依一般性特徵可得確定其範圍，屬一般處分，應適用
    有關行政處分之規定。在抗告人踐行先行程序，向相對人請求確認其無效未被允
    許後，自得依行政訴訟法第六條第一項之規定提起確認之訴，原審所為駁回之裁
    定顯然違法，應予廢棄云云。
三、按「徵收土地為左列各款情形之一者，由省政府核准之：一、需用土地人為省政
    府各廳處縣市政府或其所屬機關及地方自治機關者。二、舉辦之事業屬於地方政
    府管轄或監督者。省政府為前項核准時，應即報請行政院備查。」、「行政院或
    省政府於核准徵收土地後，應將原案全部令知該土地所在地之該管市縣地政機關
    。」、「市縣地政機關於接到行政院或省政府令知核准徵收土地案時，應即公告
    ，並通知土地所有權人及土地他項權利人。前項公告之期間為三十日。」為本件
    系爭土地徵收時土地法第二百二十三條、第二百二十五條、第二百二十七條所明
    定。依上開規定，提出徵收土地之申請，其核准機關為行政院或省政府，該徵收
    處分為省政府或行政院自為之行政處分，僅轉令該土地所在地之該管市縣地政機
    關辦理徵收手續，縣市政府僅為土地徵收之執行機關而已，徵收並非縣市政府之
    行政處分。又省政府或行政院核准徵收土地之行為，已影響人民對於土地之所有
    權，而發生法律效果，並非僅上級機關對下級機關所為之監督指示，應屬行政處
    分。抗告人主張省政府核准徵收之行為，非行政處分，相對人之公告始為行政處
    分，洵無足採。原裁定並無不合，其抗告難認有理由，應予駁回。
四、依行政訴訟法第一百零四條、民事訴訟法第九十五條、第七十八條，第八十五條
    第一項前段，裁定如主文。
中    華    民    國    九十二      年      十        月    二十三      日
                    最 高 行 政 法 院  第 五 庭
                                審 判 長 法  官      徐  樹  海
                                         法  官      廖  宏  明
                                         法  官      鄭  淑  貞
                                         法  官      林  家  惠
                                         法  官      林  茂  權
右  正  本  證  明  與  原  本  無  異
                                         法院書記官  阮  桂  芬
中    華    民    國    九十二      年      十        月    二十三      日


司法院資訊處製作；財團法人民間司法改革基金會備份。
